臺灣雲林地方法院刑事判決　　　　　　　　　　　　　九十二年度訴字第五四七號
　　公　訴　人　臺灣雲林地方法院檢察署檢察官
　　被　　　告　乙○○
　　選任辯護人　何永福律師
　　被　　　告　谷合營造有限公司
　　法定代理人　戊○○
　　右　一　人
　　代　理　人　乙○○
　　被　　　告　丙○○
　　被　　　告　中冠營造廠股份有限公司
　　法定代理人　丁○○
右列被告因違反政府採購法案件，經檢察官提起公訴（九十二年度偵字第一五二五號
），本院判決如左：
    主  文
乙○○、丙○○、谷合營造有限公司、中冠營造廠股份有限公司均無罪。
    理  由
一、公訴意旨：
  (一)起訴事實：
    被告丙○○係中冠營造廠股份有限公司（下稱中冠營造公司）之負責人，被告乙
    ○○則係谷合營造有限公司（下稱谷合營造公司）之代理人即實際負責人，其二
    人共同基於以借牌圍標之不法方法，使開標發生不正確結果之概括犯意，被告丙
    ○○於附表編號Ａ３「北港鎮○○里○○道路排水改善工程」、編號Ａ９「北港
    鎮○○里○○道路改善工程」等二件工程投標日之前，明知自己所經營之中冠營
    造公司亦在附表編號Ａ３、Ａ９二工程中獲雲林縣北港鎮公所要標，竟仍先後於
    附表編號Ａ３、Ａ９二工程之投標日前某日，親自向被告乙○○借用谷合營造公
    司名義，經徵得被告乙○○同意後，將標單依被告丙○○之意思填妥後，交予被
    告丙○○送至雲林縣北港鎮公所參與附表編號Ａ３、Ａ９等二件工程之投標。嗣
    因借牌結果，破壞原本公平競價之市場機制，致附表編號Ａ３「北港鎮○○里○
    ○道路排水改善工程」，在谷合營造公司填寫較高金額（另一家廠商欣鴻營造則
    未投標）之情況下，由中冠營造公司得標；附表編號Ａ９「北港鎮○○里○○道
    路改善工程」則因被告丙○○故意放棄中冠營造投標之情況下（另一家廠商欣鴻
    營造亦未投標），由谷合營造公司得標，均使開標發生不正確之結果。
  (二)起訴法條：
    1.被告丙○○及乙○○：
      均係犯修正後政府採購法第八十七條第三項之以詐術或其他非法之方法使開標
      發生不正確結果罪嫌。
    2.被告中冠營造公司、谷合營造公司：
      均應依修正後政府採購法第九十二條科以第八十七條第三項所定之罰金刑。
  (三)起訴證據：
    1.被告丙○○於法務部調查局雲林縣調查站及檢察官偵查中之供述。
    2.被告乙○○於法務部調查局雲林縣調查站及檢察官偵查中之供述。
    3.中冠營造公司之Ａ３工程標單封套限時掛號第０６４５４４號函件收據及北港
      郵局限時掛號信函電腦查詢單影本各一份。
    4.附表編號Ａ９工程合約保證書影本一份。
    5.附表編號Ａ９工程初驗記錄影本一份。
二、本院之判斷：
  (一)按犯罪事實應依證據認定之，無證據不得認定犯罪事實；又不能證明被告犯罪者
    ，應諭知無罪之判決，刑事訴訟法第一百五十四條第二項、第三百零一條第一項
    分別定有明文。而認定不利於被告之事實，須依積極證據，苟積極證據不足為不
    利於被告事實之認定時，即應為有利於被告之認定，更不必有何有利之證據；又
    事實之認定應憑證據，如未能發現相當證據，或證據不足以證明，自不能以推測
    或擬制之方法，為裁判基礎（最高法院三十年上字第八一六號、四十年台上字第
    八六號判例參照）。次按刑事訴訟法第一百六十一條已於民國九十一年二月八日
    修正公布，其第一項規定：檢察官就被告犯罪事實，應負舉證責任，並指出證明
    之方法。因此，檢察官對於起訴之犯罪事實，應負提出證據及說服之實質舉證責
    任。倘其所提出之證據，不足為被告有罪之積極證明，或其指出證明之方法，無
    從說服法院以形成被告有罪之心證，基於無罪推定之原則，自應為被告無罪判決
    之諭知，最高法院九十二年臺上字第一二八號著有判例可參。
  (二)本件被告丙○○並不否認於民國八十九年間為中冠營造公司之負責人，被告乙○
    ○亦不否認為谷合營造公司之實際負責人，惟二人均否認有公訴人所指訴之借牌
    圍標行為。
    1.被告丙○○辯稱：我沒有把中冠營造公司的廠牌借給他人投標附表之工程或向
      谷合營造公司借用廠牌投標附表之工程；
    2.被告乙○○辯稱：我沒有出借谷合營造公司之牌照給丙○○，供丙○○競標起
      訴書附表所載編號Ａ３及Ａ９工程。
  (三)經查：
    1.被告丙○○於調查站訊問時，就本件附表編號Ａ３及Ａ９工程谷合營造公司之
      標價由何人估算一事，係供稱：該二工程的標價中冠營造及谷合營造均各自估
      算，但填寫之前，彼此間均有事先聯絡互相詢價目前行情等語（見臺灣雲林地
      方法院檢察署八十九年度他字第一六九九號偵查卷(三)第一二八頁），嗣於本院
      審理時，亦具結證稱：「（問：對北港鎮公所，乙○○有請你寄標單，他有沒
      有向你詢價？）有，一時一時的行情不同。他有向我問過模板、混泥土訪價，
      有問當時行情多少」等語。此核與被告乙○○於調查站之供述：Ａ２、Ａ３、
      Ａ９三件工程標單、估價書、標價內容之字跡我無法辨識係何人所寫，可能係
      我公司之會計小姐所寫的，而其標價則由我逐一核算後決定標價等語（見上開
      偵查卷(三)第九六頁）相符。則被告乙○○所經營之谷合營造公司若僅是出借牌
      照予被告丙○○，本身並無參與附表編號Ａ３及Ａ９工程之投標意思，何須向
      被告丙○○徵詢相關工程之行情？又何須被告乙○○所經營之谷合營造公司自
      行填寫標單及估價書？
    2.同業間投標前之互相詢價，並非即可推論雙方互有借牌之情形，蓋同業互相詢
      價可以瞭解當地之工程施作情形，以使工程成本控制更為精準，但雙方於詢價
      後，加計各自有競爭力之部分及預計獲取之利潤數額後，再自行決定標價進行
      競標，並非不可能。
    3.被告丙○○於偵查中，就「中冠營造公司投標Ａ３工程時有無先找谷全公司（
      負責人同為谷合營造公司之實際負責人乙○○）商量」一情，雖供稱「事先完
      全不知道他們有被要標，開標後才知道他們有去標」等語（見雲林地檢署九十
      一年度偵字第二三三八號偵查卷第一○八頁），此與被告丙○○於調查站所述
      在附表編號Ａ３、Ａ９工程投標前，有與被告乙○○互相詢價及代為遞送標單
      等語，先後有所矛盾，然此情形並無法積極證明被告丙○○確有向被告乙○○
      借牌圍標之行為。
    4.被告丙○○於本院審理時已具結證述：「（問：本案檢察官起訴之工程裡面，
      你參加幾次？用中冠公司名義？）Ａ３、Ａ２０」、「（問：如何參加比價？
      ）寄出押標單參加比價」、「（問：這兩個工程裡面，北港鎮公所有無邀請別
      人的廠商比價？）我不瞭解」、「（問：所以你不知道鎮公所有無邀請廠商比
      價？）之前我去台中的時候，有去谷合公司，谷合公司說有標單要我幫他寄」
      、「（問：何人請你幫他寄的？）谷合營造、乙○○」、「（問：谷合營造的
      乙○○請你寄標單，你有沒有看到比價的金額？）我沒有看到，已經封口了」
      ．．．「（問：你大約在谷合營造任職多久？）差不多六、七年左右。八十年
      到八十六、七年左右」．．．「（問：有無把谷合的標單拿到北港來寄信？）
      有」、「（問：為何要從台中拿來北港寄信？）我太太是台中人，有要回來公
      司的時候，就回去走走」等語。則以被告丙○○家住雲林縣北港鎮，曾受僱於
      谷合營造公司多年，於八十七、八十八年間又與被告乙○○共同開設中冠營造
      公司，由被告丙○○擔任負責人，被告丙○○與被告乙○○及谷合營造公司之
      關係自然密切，是被告丙○○代為被告乙○○郵寄或遞送谷合營造公司於北港
      鎮之標單，進而代為簽約、尋覓保證廠商、或承包施作等，亦非不可能。
    5.至於公訴人認中冠營造公司在Ａ３工程之標單於北港鎮郵局郵寄，而谷合營造
      公司在Ａ３工程之標單卻由被告丙○○親送至北港鎮公所；另在Ａ９工程，被
      告丙○○將谷合營造公司之標單在北港鎮郵局投遞，中冠營造公司之標單則未
      予投遞，顯係故佈疑陣、掩人耳目云云。然被告丙○○與乙○○若欲故佈疑陣
      、掩人耳目，該谷合營造公司之Ａ３工程標單何不在谷合營造公司之所在地台
      中市郵寄？該Ａ９工程之標單又何不同在台中市郵寄？始可免人生疑。但本件
      卻由被告丙○○代替谷合營造公司將標單親送至北港鎮公所或在北港鎮郵局郵
      寄，是公訴人上述推理亦非可採。
    6.且依公訴人所述，被告丙○○、乙○○間有長期相互投資合作之事實，即被告
      丙○○於八十年間至八十七年間受僱於谷合營造公司，八十七、八十八年間又
      與被告乙○○合夥開設中冠營造公司，由其擔任負責人，被告丙○○另投資谷
      全營造公司並擔任股東。被告乙○○亦陳稱：「只要我標得北港鎮的工程，我
      都再下包給丙○○辦理」等語。則被告丙○○既與被告乙○○有如此密切之關
      係，被告丙○○實無須向被告乙○○借牌投標之必要，因為不論是中冠營造公
      司得標或谷合營造公司得標，最終均可由被告丙○○所承包施作，益徵被告丙
      ○○並無借牌投標之動機。
    7.另公訴人雖認被告丙○○與被告乙○○就附表編號Ａ３及Ａ９二工程之投標，
      有投標與否及投標金額多寡之協議云云。然此二工程尚有另一邀標廠商即欣鴻
      營造公司可參與競標，而公訴人並未舉證證明被告丙○○及乙○○二人已與該
      另一邀標廠商欣鴻營造公司，有達成投標與否及投標金額多寡之協議，雖欣鴻
      營造公司實際上未投標，但是欣鴻營造公司仍有參與該工程競標之可能，則縱
      使被告丙○○及乙○○二人間有上開協議存在，亦無法順利達成協議圍標之目
      的。
    8.本件附表編號Ａ３及Ａ９工程，其招標方式均是由雲林縣北港鎮公所，自行選
      定在鎮公所登記有案之合格廠商中之三家後，再行寄送標單等資料予選定之三
      家廠商，由該三家廠商自行決定是否寄送標單參與投標，進而以比價方式決定
      得標者為何人，縱若有二家廠商放棄出價競標，只要有一家廠商出價之金額低
      於工程底價，該家廠商仍可標到該項工程。而本件被告丙○○所經營之中冠營
      造公司及被告乙○○所經營之谷合營造公司，於附表編號Ａ３及Ａ９均獲得雲
      林縣北港鎮公所之邀標，此二公司均有投標之資格，若被告丙○○有意以中冠
      營造公司標得Ａ３及Ａ９工程，只須通知被告乙○○或私下給予被告乙○○所
      經營之谷合營造公司相當利益，使其放棄寄送標單即可，並不需要向被告乙○
      ○借用谷合營造公司之牌照參與陪標或以谷合營造公司之名義得標。
    9.參酌上述理由，本院認為依公訴人提出之證據及說明，尚不足以說服本院認定
      被告丙○○確有向被告乙○○借用谷合營造公司之牌照參與Ａ３及Ａ９工程之
      投標或圍標行為。是被告丙○○及乙○○上開辯稱，尚屬可採。
  (四)綜上所述，本件依公訴人提出之證據，尚不足以認定被告丙○○確有向被告乙○
    ○借用谷合營造公司之牌照參與起訴書附表編號Ａ３及Ａ９工程投標或圍標之行
    為。是被告與選任辯護人所為無罪之答辯，應可採信。依前開(一)之法條及判例意
    旨，自應為被告丙○○、乙○○均無罪之諭知。
  (五)本件既無法認定被告丙○○與乙○○二人有公訴人所指訴之違反政府採購法犯行
    ，即難據以對被告中冠營造公司及谷合營造公司依該法第九十二條規定，科以同
    法第八十七條第三項之罰金刑，亦應併予諭知該二公司均無罪。
三、本件被告中冠營造公司經合法傳喚，無正當理由不到庭，爰不待其陳述逕行判決
    。
四、適用之法條：刑事訴訟法第三百零六條、第三百零一條第一項。
本案經檢察官甲○○到庭執行職務。
中      華      民      國      九十三      年      十    月    廿九    日
                                    臺灣雲林地方法院刑事第三庭
                                        審判長法  官  劉  國  賓
                                              法  官  蘇  錦  秀
                                              法  官  廖  國  勝
右正本證明與原本無異。
如不服本判決，應於判決送達後十日內，向本院提出上訴狀。（須附繕本）
                                              書記官  林  汎  柏
中      華      民      國      九十三      年      十    月    廿九    日
附表：
┌─┬───┬──┬─────┬──────────────┬─────┐
│編│工程名│得標│其他投標廠│本案圍標、借牌之犯罪事實    │備註      │
│號│稱（開│廠商│商及投標金│                            │          │
│  │標日）│及金│額        │                            │          │
│  │      │額  │          │                            │          │
├─┼───┼──┼──┬──┼──────────────┼─────┤
│Ａ│北港鎮│中冠│谷合│欣鴻│丙○○、乙○○二人共同基於以│得標廠商中│
│３│大北里│營造│營造│營造│借牌圍標之不法方法使開標發生│冠營造址設│
│  │聯外道│8800│9700│（未│不正確結果之概括犯意，丙○○│彰化縣，於│
│  │路排水│00  │00  │投標│於A3工程投標日之前，明知自己│北港鎮郵局│
│  │改善工│    │    │）  │所經營之中冠營造公司亦在A3工│郵寄標單，│
│  │程（89│    │    │    │程中獲北港鎮公所要標，竟仍於│且由北港鎮│
│  │.8.3）│    │    │    │A3工程之投標日前某日，親自向│旗勝營造任│
│  │      │    │    │    │乙○○借用谷合營造公司名義，│保證廠商；│
│  │      │    │    │    │經徵得乙○○同意後，將標單依│另參標廠商│
│  │      │    │    │    │丙○○之意思填妥後，交予曾國│谷合營造址│
│  │      │    │    │    │生送至北港鎮公所參與A3工程之│設台中市，│
│  │      │    │    │    │投標。嗣因借牌結果，破壞原本│則親送標單│
│  │      │    │    │    │公平競價之市場機制，致A3工程│。        │
│  │      │    │    │    │，在丙○○代替谷合營造公司填│          │
│  │      │    │    │    │寫較高金額之情況下，由中冠營│          │
│  │      │    │    │    │造公司得標。                │          │
├─┼───┼──┼──┼──┼──────────────┼─────┤
│Ａ│北港鎮│谷合│欣鴻│中冠│丙○○、乙○○二人共同基於以│得標廠商谷│
│９│大北里│營造│營造│營造│借牌圍標之不法方法使開標發生│合營造址設│
│  │庄邊道│9100│（未│（未│不正確結果之概括犯意，丙○○│台中市○○○
○  ○路排水│00  │投標│投標│於A9工程投標日之前，明知自己│於北港鎮郵│
│  │改善工│    │）  │）  │所經營之中冠營造公司亦在A9工│寄標單，且│
│  │程（89│    │    │    │程中獲北港鎮公所要標，竟仍於│由北港鎮聯│
│  │.7.19 │    │    │    │A9工程之投標日前某日，親自向│義營造任保│
│  │）    │    │    │    │乙○○借用谷合營造公司名義，│證廠商。  │
│  │      │    │    │    │經徵得乙○○同意後，將標單依│          │
│  │      │    │    │    │丙○○之意思填妥後，交予曾國│          │
│  │      │    │    │    │生送至北港鎮公所參與A3、A9工│          │
│  │      │    │    │    │程之投標。嗣因借牌結果，破壞│          │
│  │      │    │    │    │原本公平競價之市場機制，致A9│          │
│  │      │    │    │    │工程因丙○○故意放棄中冠營造│          │
│  │      │    │    │    │投標之情況下，由谷合營造得標│          │
│  │      │    │    │    │；使開標發生不正確之結果。  │          │
└─┴───┴──┴──┴──┴──────────────┴─────┘
